【裁判字號】    98,再易,5
【裁判日期】    980403
【裁判案由】    再審之訴
【裁判全文】
臺灣高雄地方法院民事判決               98年度再易字第5號
再審  原告  甲○○
再審  被告  乙○○
上列當事人間請求損害賠償事件，再審原告對於中華民國97年10
月13日本院97年度簡上字第166 號確定判決提起再審之訴，本院
不經言詞辯論，判決如下：
    主  文
再審之訴駁回。
再審訴訟費用由再審原告負擔。
    事實及理由
一、本件再審原告於民國97年10月16日收受本院97年度簡上字第
    166 號判決書，並於97年11月5 日提起本件再審之訴，未逾
    民事訴訟法第500 條第1 項所規定之30日不變期間，再審原
    告提起本件再審之訴即屬合法，合先敘明。
二、再審原告主張略以：(一)原確定判決以再審被告於台灣高雄地
    方法院檢察署96年度偵字第29371 號乙案檢察官偵查中之陳
    述，係為保障自己之訴訟權利，且係對告訴事實盡其防禦之
    能事，未超出防禦之合理範圍，而認再審被告主觀上有何妨
    害名譽之意思，而駁回再審原告之訴。惟，訴訟上防禦權之
    行使不應沒有界限，再審被告於前訴訟中，對於其於偵查中
    所陳：「再審原告精神狀況不好」、「沒有人敢派工作給他
    」等情（下稱系爭言論），並未提出證據證明，原判決以其
    上開陳述係屬訴訟上防禦權之行使，顯與最高法院90年台上
    字第646 號判例要旨、86年台上字第30 5號與90年台上字第
    1814號判決要旨，及民法第195 條第1 項之規定不符，顯然
    有民事訴訟法第49 6條第1 項第1 款適用法規顯有錯誤之再
    審事由。(二)再審被告所為之系爭言論，既於原審訴訟中未提
    出證據證明，即與最高法院93年度台上字第1979號判決要旨
    所揭櫫：行為人縱不能證明其言論之真實性，至少亦必須提
    出相當證據資料，使人確信其為真實，方能謂行為人為善意
    之意旨不符。故原確定判決在再審被告未提出證據之情形下
    ，即採納再審被告之辯解，即屬違背上開判決要旨及民法第
    195 條第1 項之規定，顯然有民事訴訟法第496 條第1 項第
    1 款適用法規顯有錯誤之再審事由。(三)再審被告所為之系爭
    言論，既於原審訴訟中未提出證據證明，原確定判決竟完全
    採納，顯然違反民事訴訟法第277 條關於當事人對主張有利
    於己之事實需負舉證責任之規定，亦顯然有民事訴訟法第
    496 條第1 項第1 款適用法規顯有錯誤之再審事由。並聲明
    ：(一)原確定判決廢棄；(二)前開廢棄部分，再審被告應給付再
    審原告新臺幣（下同）20萬元，及自原審起訴狀繕本送達再
    審被告之翌日起至清償日止，按週年利率5 ％計算之利息。
三、按「再審之訴顯無再審理由者，得不經言詞辯論，以判決駁
    回之。」民事訴訟法第502 條第2 項定有明文。又按民事訴
    訟法第502 條第2 項所謂再審之訴顯無再審理由，係指依再
    審原告所主張之再審理由，不經調查即可認定，在法律上顯
    無理由而不能獲得勝訴之判決者而言（最高法院88年度台上
    字第634 號判決意旨參照）。另按確定終局判決適用法規顯
    有錯誤者，當事人得對之聲明不服，提起再審之訴，民事訴
    訟法第496 條第1 項第1 款定有明文，所謂適用法規顯有錯
    誤，係指確定判決就事實審法院所確定之事實而為法律上判
    斷，有適用法規顯有錯誤之情形而言（最高法院71台再字第
    30 號 判例意旨參照），並應以確定判決違背法規或現存判
    例解釋者為限，不包括認定事實錯誤、取捨證據失當、判決
    不備理由及在學說上諸說併存致發生法律上見解歧異，尚無
    法規判解可據者（最高法院57年度台上字第1091號判例及90
    年度台再字第27號判決意旨參照）。
四、關於再審原告主張前揭確定判決有民事訴訟法第496 條第1
    項第1 款所規定適用法規顯有錯誤之再審事由部分：
  (一)就再審原告主張原確定判決不適用民法第195 條第1 項規定
    部分：
    查原確定判決對於再審被告於偵查中所為之系爭言論，為何
    對於再審原告不構成民法第195 條第1 項之侵權行為，係以
    ：再審被告陳述系爭言論係在「偵查中」，對於再審原告陳
    述完畢之後，始「被動」陳稱系爭言論，做為原確定配決認
    定事實之基礎，並以此認定再審被告主觀上並無妨害再審原
    告名譽之意思表示，客觀上亦無使再審原告之名譽在社會上
    所受之評價受有貶損，並非在「認定」再審被告有民法第
    195 條第1 項之「事實」後，而不適用該法規。且依上述三
    之說明，民事訴訟法第496 條第1 項第1 款所謂適用法規顯
    有錯誤，既係指原確定判決就所確定之事實而為法律上判斷
    ，有適用法規顯有錯誤之情形而言，而不包括認定事實錯誤
    、取捨證據失當之情形，則縱原確定判決有認定事實錯誤、
    取捨證據失當之情形，亦非屬適用法規顯有錯誤之情形，故
    再審原告自不得據此為再審理由。
  (二)就再審原告主張原確定判決不適用最高法院90年度台上字第
    646號民事判例要旨部分：
    查90年度台上字第646 號判例要旨全文為：「民法上名譽權
    之侵害非即與刑法之誹謗罪相同，名譽有無受損害，應以社
    會上對個人評價是否貶損作為判斷之依據，苟其行為足以使
    他人在社會上之評價受到貶損，不論其為故意或過失，均可
    構成侵權行為，其行為不以廣佈於社會為必要，僅使第三人
    知悉其事，亦足當之。」等情。觀諸該判例要旨可知，民法
    上名譽權之侵害需以社會上對個人評價有所貶損為要件。則
    原確定判決既以：再審被告陳述系爭言論係在「偵查中」，
    對於再審原告陳述完畢之後，始「被動」陳稱系爭言論，做
    為原確定判決認定事實之基礎，並以此認定再審被告主觀上
    並無妨害再審原告名譽之意思表示，客觀上亦無使再審原告
    之名譽在社會上所受之評價受有貶損，則原確定判決所為之
    事實認定既係：再審原告在社會之評價並未有貶損乙情，自
    未有與上述判例意旨相違背之處。是再審原告主張原確定判
    決不適用上開判例，屬適用法規錯誤乙情，尚非有據。
  (三)就再審原告主張原確定判決不適用民事訴訟法第277 條規定
    部分：
    查兩造對於再審被告在上述案件偵查中有為系爭言論之陳述
    並不爭執，原確定判決即以「再審被告曾於上述案件偵查中
    為系爭言論之陳述」基礎認定事實，僅原確定判決對系爭言
    論之法律上評價認為，系爭言論係屬再審被告於上述案件偵
    查中之訴訟防禦權之行使。是原確定判決既將系爭言論在法
    律上評價為再審被告之訴訟防禦權行使，主觀上不具有不法
    侵害原告名譽權之意思，則系爭言論所指涉之內容其事實上
    之真偽即與原確定判決之認定不生影響，故原確定判決未令
    再審被告舉證證明系爭言論所指涉內容之真偽，並未違反民
    事訴訟法第277 條關於舉證責任分配之規定，亦無屬適用法
    規錯誤之情形。故再審原告以此作為聲請再審之理由，於法
    無據。
  (四)就再審原告主張原確定判決不適用最高法院86年度台上字第
    305 號民事判決、90年度台上字第1814號判決、93年度台上
    字第1979號判決部分部分：
    依上述三之說明，民事訴訟法第496 條第1 項第1 款所謂適
    用法規顯有錯誤，係指確定判決違背法規或現存判例解釋者
    為限，並不包括最高法院之判決，是再審原告執此指摘原確
    定判決未適用上述最高法院之判決，適用法規顯有錯誤，亦
    無理由。
五、綜上，原確定判決核無民事訴訟法第496 條第1 項第1 款規
    定之再審事由，再審原告提起本件再審之訴，顯無理由，爰
    依民事訴訟法第502 條第2 項規定，不經言詞辯論，逕以判
    決駁回之。
六、據上論結，本件再審之訴為顯無理由，依民事訴訟法第502
    條第2 項、第78條，判決如主文。
中    華    民    國    98    年    4     月    3     日
                  民事第六庭審判長法  官  楊國祥
                                  法  官  李怡諄
                                  法  官  吳志豪
以上正本係照原本作成。
本裁定不得抗告。
中    華    民    國    98    年    4     月    3     日
                                  書記官  劉音利


司法院資訊處製作；財團法人民間司法改革基金會備份。
